【裁判字號】    92,上訴,672
【裁判日期】    920626
【裁判案由】    違反著作權法
【裁判全文】
臺灣高等法院臺中分院刑事判決                    九十二年度上訴字第六七二號
    上  訴  人  臺灣臺中地方法院檢察署檢察官
    被      告  丙○○
右上訴人因被告違反著作權法案件，不服臺灣臺中地方法院九十一年度豐簡上字第一
八四號，中華民國九十二年二月七日第一審判決（檢察官原以臺灣臺中地方法院檢察
署九十一年度偵字第二四四三號聲請書，向原審法院簡易庭聲請簡易判決，經原審法
院合議庭依通常程序審理），提起上訴，本院判決如左：
    主      文
原判決撤銷。
丙○○連續擅自以出租之方法侵害他人之著作財產權，處有期徒刑肆月，如易科罰金
，以參佰元折算壹日。
    事      實
壹、丙○○係設於臺中縣潭子鄉○○路○段九九巷二號「東鈺影視社」之負責人，明
    知其於民國九十一年一月中旬，分別以新台幣（以下同）一百九十九元及四百元
    之價格，向百視達公司購入名稱為「神鬼傳奇２」、「大敵當前」之光碟各乙套
    ，並以七、八百元之價格，向真實姓名、年籍不詳之成年男子購買名稱為「大敵
    當前」之錄影帶乙捲，所有權均仍屬經專屬授權而享有著作財產權之協和國際數
    位多媒體股份有限公司（下稱協和公司）所有，係均為協和公司依口頭協議或與
    出租店所簽訂之契約書，而由協和公司提供予簽約之出租加盟店，僅供各該出租
    加盟店出租使用，惟不得在外轉售之影音光碟片與錄影帶。丙○○竟基於出租營
    利之概括犯意，將上開之「神鬼傳奇２」、「大敵當前」影音光碟及錄影帶予以
    買受後，未經著作財產權人協和公司之同意或授權，自九十一年一月中旬起，連
    續在前開「東鈺影視社」內，擅自出租予不特定第三人觀賞，每片出租價格為三
    天兩夜八十元，而以此方法侵害協和公司之著作財產權。嗣為警於九十一年一月
    三十日十四時四十五分許，持搜索票前往搜索，在該影音社內之陳列架上，當場
    查獲「神鬼傳奇２」、「大敵當前」之影音光碟各乙套（每套二片，合計四片）
    及「大敵當前」之錄影帶乙捲。
貳、案經告訴人協和公司訴由臺中市警察局報請臺灣臺中地方法院檢察署檢察官偵查
    後，聲請簡易判決處刑。
    理      由
壹、訊據被告丙○○固坦認確有購入前開「神鬼傳奇２」、「大敵當前」之影音光碟
    及錄影帶，嗣並將之出租之情，惟矢口否認有何擅自非法出租著作物之違反著作
    權法犯行，辯稱：「神鬼傳奇２」、「大敵當前」之影音光碟均係伊向百視達所
    購入之真品，其中「神鬼傳奇２」尚存有發票憑證，「大敵當前」之發票則已逸
    失，惟上開二套光碟均有蓋百視達店章，又百視達與協和公司內部的約定伊並不
    清楚，因百視達所售光碟均有統一發票，所以應該不會是違法的商品。至於「大
    敵當前」的錄影帶是伊在九十一年一月中旬，向一位不詳姓名男子以約七、八百
    元之價格購入，該錄影帶貼有直標，且出售者有告知係合法的版權帶，又協和公
    司所發行的錄影帶，一開始都只有發給簽約出租店直標而沒有側標，要好幾個月
    後，才會發放側標給出租店貼上。伊於案發後至與協和公司簽約之出租店所承租
    的「大敵當前」的真品錄影帶都沒有側標，而且其中有與扣案錄影帶外觀完全相
    同者，故伊所購入之該片錄影帶應為真品。本件扣案物既均為真品，且伊是合法
    所有，自有權出租云云，經查：
  一、前揭被告丙○○分別向百視達公司及真實姓名年籍不詳業務員購買之「神鬼傳
      奇２」、「大敵當前」影音光碟及錄影帶，該影片係屬告訴人協和公司經美商
      環球影片公司、派拉蒙影片公司專屬授權而享有著作財產權，為被告所不否認
      ，並經告訴人協和公司之代理人施麗君指訴至明（見偵查卷第二一頁），復有
      美商環球影片公司、派拉蒙影片公司與告訴人協和公司之合約書各一份在卷可
      稽（見偵查卷第二七頁至第三二頁）。而被告確有將上開影片於「東鈺影音社
      」出租予不特定人觀賞，每部影片出租價格為三天兩夜八十元一節，亦經被告
      自承在卷（見偵查卷第五三頁），且有顯示出租資料紀錄之電腦螢幕照片三幀
      附卷足憑（見偵查卷第一七、一八頁）。
  二、被告丙○○固辯稱；本件扣案之影音光碟與錄影帶俱屬真品，係伊合法所有，
      依著作權法所謂「第一次銷售」原則，伊自有權出租云云，惟查：
  （一）扣案「神鬼傳奇２」、「大敵當前」之光碟各一套，係屬協和公司之合法著
        作重製物，為告訴人代理人乙○○所不爭（見原審簡上卷第四四頁），且光
        碟上均有「協和國際」之方形商標，此經本院調取證物勘驗無誤（見本院卷
        第三三頁），是被告丙○○關於扣案影音光碟係屬真品之辯詞，堪予採信。
        又關於扣案之「大敵當前」錄影帶是否為真品一節，告訴人代理人乙○○於
        原審調查時固稱：「扣案錄影帶盒子封面之背面左下角沒有協和公司的版權
        字樣，另外錄影帶本身也欠缺側標之版權等聲明事項的貼紙，只要是真品，
        不管是零售或是出租帶子均應有上開聲明字樣及貼紙，只是出租版的話，錄
        影帶的側標聲明貼紙會加註如今日庭呈真品錄影帶之「不得轉讓」紅色字樣
        ，故我懷疑扣案的錄影帶是非法重製物」云云，惟依目前之錄影帶拷貝技術
        ，正版與盜版之畫質相去不遠，實質內容無甚差異，故告訴人代理人乙○○
        於本院調查時自承：依目前的鑑定技術無法確定扣案錄影帶是否為真品，因
        為內容都是一樣的等語（見原審簡上卷第五二頁）。又扣案錄影帶所貼用之
        直標確為協和公司所製發一節，亦據告訴人代理人乙○○於原審調查時確認
        無訛（亦見原審簡上卷第五二頁），其雖復指稱：上開直標之來源如何伊不
        清楚，也就是扣案錄影帶有可能為貼用協和公司所發行直標之偽品云云。惟
        錄影帶是否為真品無從依實質播放內容確認之事實，已於前述，故錄影帶發
        行者乃於其所發行流通之正版帶上貼用直標、側標或逕分送直標、側標予錄
        影帶租、售業者貼用，以辨識控管正版錄影帶之發行數量，即錄影帶是否為
        合法著作重製物，其上所貼用直標、側標之真偽乃一重要之識別基準。本件
        扣案錄影帶上既貼有完整無損之協和公司所製發直標，且無任何曾遭撕下挪
        貼之痕跡，被告因而認定該錄影帶為真品，其間自有相當合理之信賴基礎。
        且揆諸被告至坊間錄影帶出租店所承租之「大敵當前」錄影帶，其中「寶島
        影視社」（告訴人代表人甲○○具狀坦認該店為協和公司之簽約店，見原審
        簡上卷第六二頁）所出租者沒有側標，而且封面、內容、規格皆與扣案錄影
        帶相同，另「協和影音」所出租者之側標則顯與告訴人代理人乙○○庭呈之
        真品錄影帶之側標規格、內容不同等情，業經原審法院於九十一年十一月十
        三日調查時當庭勘驗核實，並有承租收據二紙及錄影帶外觀翻拍照片四紙附
        卷可證（見原審簡上卷第五六頁至第五八頁），是被告前開關於此部分所辯
        並非無據，而相較之下，告訴人代理人乙○○前開所稱：協和公司所發行之
        正版錄影帶均貼有其庭呈真品錄影帶之版權等聲明事項側標一節是否屬實，
        即頗有可疑。扣案錄影帶既無從證明係屬非法重製物，且外觀上復貼有協和
        公司所製發之直標，則被告在市面以約七、八百元之相當價格購買，衡情要
        無不當之處，是被告所辯扣案錄影帶係屬真品等語，應非虛妄。
  （二）惟按合法著作重製物之所有權人，得出租該重製物，著作權法第六十條前段
        固定有明文，此規定乃係沿襲修正前之著作權法第二十八條第三項之規定而
        來，即所謂「第一次銷售原則」（又稱「權利耗盡原則」），其立法意旨在
        謀著作財產權保障與著作重製物所有權流通利用之平衡。依此原則，著作權
        人將其著作重製物出售而將所有權讓與他人，著作權人對該重製物之所享有
        出租權即已用盡，著作權人對該重製物之所有人或占有人，均不得再主張出
        租權，亦即該合法取得著作重製物所有權之人，均得本於取得之著作重製物
        所有權而自由使用收益該合法著作重製物，惟本條之適用，依文義解釋，即
        須以合法取得著作重製物所有權為前提。本件扣案之「神鬼傳奇２」、「大
        敵當前」之影音光碟各乙套，係被告丙○○購自百視達公司，「大敵當前」
        之錄影帶則係被告向真實姓名年籍不詳之業務員購得，業經被告自承無訛，
        且有發票一紙（見原審簡上卷第二九頁）及經本院勘驗其上均蓋有「百視達
        加盟店專用」之橫式戳章屬實（見本院卷第三三頁）；然告訴人協和公司與
        類如百視達公司之出租加盟店簽訂契約後，由告訴人協和公司於契約有效期
        間內供給多部影音光碟片與錄影帶供簽約之出租加盟店出租使用，並依契約
        協定或口頭協議，該影音光碟片之所有權仍由告訴人協和公司保留，各該出
        租店僅取得各該影音視聽產品之出租權利，非經告訴人協和公司之同意或授
        權不得轉售或重製之情，為告訴人協和公司之代理人乙○○迭於偵訊及原審
        、本院訊問時陳述至詳（見偵查卷第五二頁，原審簡上卷第四四頁，本院卷
        第三四頁、第五一頁），而被告亦自陳本身從事經營出租影音光碟片之生意
        歷時甚久（見原審簡上卷第七二頁），對此情應極為了解，自難推諉為不知
        。各該告訴人協和公司所提供之影音光碟片與錄影帶之所有權既仍屬於告訴
        人協和公司所有，出租加盟店本不得私自對外轉售，是本件百視達公司及不
        詳姓名之業務員將前開影音光碟片及錄影帶轉售予被告之處分行為，既非經
        所有權人即告訴人協和公司之同意或授權為之，自屬無權處分之行為，而被
        告依本身具備之判別知識，對其無從因轉售而取得扣案視聽產品之所有權一
        事，亦應至為知曉，被告既明知如此，竟仍分別向百視達公司與不詳姓名之
        業務員購買，被告顯非善意，其無從基於善意取得而獲得所有權，亦即被告
        就其取得扣案之視聽產品，並無合法取得該著作物之所有權，揆諸首開說明
        ，自無著作權法第六十條前段規定之適用。被告於此情形下，猶將之對外出
        租予不特定人牟利，自屬侵害著作財產權之行為，殊不容被告以該影音光碟
        片均為真品為卸責之理。
  三、綜上所述，被告所辯，無非飾卸之詞，並無可採。本件事證已臻明確，被告犯
      行洵堪認定。
貳、核被告丙○○所為，係違反著作權法第九十二條之擅自以出租之方法侵害他人之
    著作財產權罪。被告以一出租之方法侵害數個著作財產權人之數著作財產權之行
    為，乃一行為觸犯數個相同之罪名，為想像競合犯，應依刑法第五十五條之規定
    ，從一重之擅自以出租之方法侵害他人之著作財產權罪處斷。其先後多次出租犯
    行，時間緊接、方法相同，所犯係構成要件同一之罪名，顯係基於概括犯意反覆
    為之，為連續犯，依刑法第五十六條之規定，以一罪論，並加重其刑。原審未予
詳查，採認被告之辯解，而遽為其無罪之諭知，自有未合，檢察官依據告訴人之
    請求據此提起上訴，指摘原判決不當，為有理由，應由本院將原判決撤銷改判。
    爰審酌著作權應予保障，不得加以侵害之觀念，早經社會各界與政府透過各類教
    育及媒體宣導多年，被告未取得合法著作重製物之所有權，逕自出租侵害他人著
    作財產權之物，對經專屬授權之告訴人協和公司自生損害，惟斟酌其出租影音光
    碟片之數量非多，侵害情節尚屬輕微及被告之犯後態度等一切情狀，量處如主文
    第二項所示之刑，並諭知易科罰金之折算標準。至扣案之「大敵當前」、「神鬼
    傳奇２」影音光碟各一套（每套各二片，合計四片）、「大敵當前」錄影帶一捲
    ，係屬告訴人協和公司所有之物，業如前述，自與沒收要件不符，爰不予宣告沒
    收，併此敘明。
據上論斷，應依刑事訴訟法第三百六十九條第一項前段、第三百六十四條、第二百九
十九條第一項前段，著作權法第九十二條，刑法第十一條前段、第五十六條、第五十
五條、第四十一條第一項，罰金罰鍰提高標準條例第二條，判決如主文。
本案經檢察官劉翼謀到庭執行職務。
中      華      民      國      九十二  年      六      月      二十六日
                                臺灣高等法院臺中分院刑事第五庭
                                      審判長法  官  袁  從  楨
                                            法  官  姚  勳  昌
                                            法  官  郭  同  奇
右正本證明與原本無異。
不得上訴。
                                            書記官  陳  玫  伶
中      華      民      國      九十二  年      六      月      二十七  日
附錄：本判決論罪科刑法條全文
著作權法第九十二條
擅自以公開口述、公開播送、公開上映、公開演出、公開展示、改作、編輯或出租之
方法侵害他人之著作財產權者，處三年以下有期徒刑，得併科新臺幣十五萬元以下罰
金。
                                                                        Ａ


司法院資訊處製作；財團法人民間司法改革基金會備份。
